【裁判字號】    92,自,425
【裁判日期】    920909
【裁判案由】    詐欺
【裁判全文】
臺灣臺北地方法院刑事判決                          九十二年度自字第四二五號
    自  訴  人  乙○○  男  六.
    被      告  甲○○  男  四.
    選任辯護人  孫冬生  律師
右列被告因詐欺案件，經自訴人提起自訴，本院判決如左：
    主  文
甲○○無罪。
    理  由
一、自訴意旨略以：被告甲○○意圖為自己不法之所有，利用其妻王素珍與自訴人熟
    識，以投資事業為由遊說自訴人名下房屋抵押貸款及自訴人畢生積蓄借予被告經
    營事業，使自訴人陷於錯誤，自民國九十年五月十五日起至同年十一月間止，連
    續匯款五、六次，總共新台幣（下同）四百五十萬元，被告同時開立同額支票作
    為信用保證，詎被告非但未經營事業，其所開立四百五十萬元支票經自訴人於九
    十一年十二月五日提示，竟遭退票。嗣經自訴人向台灣票據交換所申請被告票據
    信用資料，被告尚待償還債務高達五千一百四十二萬元。因認被告甲○○涉犯常
    業詐欺罪嫌云云。
二、按犯罪事實，應依證據認定之，無證據不得推定其犯罪事實；又不能證明被告犯
    罪者，應諭知無罪之判決。刑事訴訟法第一百五十四條、第三百零一條第一項分
    別定有明文。又認定不利於被告之事實，須依積極證據，苟積極證據不足為不利
    於被告事實認定時，即應為有利於被告之認定更不必有何有利之證據；而所謂「
    積極證據足以為不利被告事實之認定」係指據為訴訟上證明之全盤證據資料，在
    客觀上以達於通常一般之人均不致於有所懷疑，而得確信被告確曾犯罪之程度，
    若未達到此一程度，而有合理懷疑之存在時，即無從為有罪之認定。最高法院三
    十年上字第八一六號、七十六年台上字第四九八六號分別著有判例。另刑法第三
    百三十九條第一項詐欺罪之成立，以意圖為自己或第三人不法所有，以詐術使人
    將本人或第三人之物交付為要件，所謂以詐術使人交付，必須被詐欺人因其詐術
    而陷於錯誤，若其所用方法，不能認為詐術，亦不致使人陷於錯誤，即不構成該
    罪。最高法院四十七年台上字第一四四八號亦有判例可資參照。民事債務當事人
    之間，若有未依債務本旨履行給付之情形，在一般社會經驗而言，其原因非一，
    或係因不可歸責之事由無法給付，或係因合法對抗他造主張抗辯而拒絕給付，甚
    至債之關係成立後，始行惡意遲延給付，皆有可能，非必自始即出於無意給付之
    詐欺犯意，又刑事被告依法不負自證無罪之義務，自難以被告單純債務不履行之
    狀態，即推定被告自始有不法所有之意圖而施用詐術。
三、訊據被告堅決否認有何常業詐欺犯行，辯稱：我確實有向自訴人借款四百五十萬
    元，但這是單純借貸關係，我沒詐騙他，自訴人與我內人是兄妹關係，他是我妻
    舅，兩家早有來往，不時會談到兩家近況，自訴人也瞭解我的經濟情況，我需要
    週轉，向他借錢，利息每月二分，我也付了將近一百萬元利息，我做代書、古董
    生意，目前仍從事相同工作等語。自訴人指稱：因我與被告太太熟識，被告叫我
    將錢放在他那邊，一直向我洗腦，他要幫我處理，說他要開公司去做生意，被告
    從事代書，在大陸從事古董生意，並說大約一年可以獲利一倍，每次匯款被告都
    會開票給我，票期大約三到六個月之間，在支票到期之前一個禮拜左右，被告又
    跟我換票，到最後被告開一張發票日九十一年十二月五日，金額四百五十萬元的
    支票給我，結果到期卻退票。被告有付利息，一直到九十一年九月才沒有付利息
    。被告提出證一證二利息收據簽字是我簽的沒錯，可是裡面內容我都不清楚。九
    十年借錢期間，我幾乎每星期去他家兩次，五股那邊的房子是渡假的，看不出來
    他做什麼，他說有一家公司在南京東路，我們說要去，他說不要去了，五股這邊
    比較舒適等語。經查：被告甲○○向自訴人借款四百五十萬元，為雙方所是認，
    並有自訴人提出華南銀行存款往來明細、匯款單、支票暨退票理由單等影本附卷
    可稽，堪信為真實。次查：自訴人指陳與被告之妻熟識，於借款期間，幾乎每星
    期到被告五股家中二次，被告從事代書、古董生意等情，核與被告供稱自訴人為
    其妻舅，與其太太是同母異父兄妹，兩家早有往來，自訴人對其經營情況相當瞭
    解等語大致相符，故自訴人對於被告經濟及經營情況應有相當瞭解。又查：被告
    提出九十年八月二十五日及同年十一月五日經自訴人簽章之收據，自訴人亦承認
    收據上簽名蓋章係其所為，惟稱不清楚收據內容，然觀該收據內自訴人蓋有多枚
    印文，且有多筆資料刪除及到期日欄之到期日期有更正等情以觀，自訴人指稱其
    內容不清楚顯不足採。依據收據記載自訴人各筆匯款予被告之後被告即按月匯款
    或開立利息支票交付自訴人，與自訴人指稱被告支付利息至九十一年九月才未付
    利息等情相互符合。復查：自訴人借款予被告時間分別為九十年五月十五日、八
    月二十二日、九月三日、十一月二日、十一月六日，而被告係簽發三至六個月支
    票，支票到期再行換票，而且被告支付利息至九十一年九月，被告如有意詐欺，
    又何必換票及支付近百萬元利息。末查：依據自訴人提出被告簽發四百五十萬元
    支票退票時間為九十一年十二月五日，距離自訴人借款予被告時間已相隔一年多
    ，依自訴人指稱被告所開票期為三至六個月，則被告開立該張支票至少已經過數
    次之交換，以自訴人常去被告處所及與被告夫妻熟識情形，被告又如何能在如此
    長時間內繼續欺騙自訴人。綜上所述，被告堅決否認詐欺，自訴人所提書證及證
    人張錦珠證詞僅能證明被告有借款事實，並無積極證據證明被告有施用詐術行為
    使自訴人陷於錯誤情事，揆諸上揭說明，尚難以被告事後債務不履行，率而推斷
    被告有詐欺犯行。此外，復查無其他確切事證，足資證明被告確有詐欺犯行，既
    不能證明被告犯罪，自應為無罪之裁判。
四、依刑事訴訟法第三百四十三條、第三百零一條第一項，判決如主文。
中      華      民      國      九十二      年    九     月       九    日
                                臺灣台北地方法院刑事第十五庭
                                                  法  官  薛中興
右正本證明與原本無異。
如不服本判決，應於判決送達後十日內，向本院提出上訴狀（應抄附繕本）。
                                                  書記官  王黎輝
中      華      民      國      九十二      年    九     月       九    日


司法院資訊處製作；財團法人民間司法改革基金會備份。
